【裁判字號】    89,勞上,24
【裁判日期】    900410
【裁判案由】    給付退休金
【裁判全文】
台灣高等法院民事判決  八十九年度勞上字第二四號
    上  訴  人    丙○○
    訴訟代理人    黃正福
    法定代理人    乙○○
    被上  訴人    甲○○
右當事人間給付退休金等事件，上訴人對於中華民國八十九年六月十四日臺灣新竹地
方法院八十八年度勞訴字第一○號第一審判決提起上訴，本院判決如左：
    主    文
原判決關於(一)主文第二項命上訴人乙○○給付超過新台幣肆拾捌萬壹仟參佰玖拾柒元
本息部分，及該部分假執行之宣告；(二)主文第二項命秋聯金工業工程有限公司給付超
過新台幣玖拾肆萬參仟零玖拾伍元本息部分。(三)駁回丙○○後開第三項、第四項之訴
部分，並訴訟費用之裁判均廢棄。
右開廢棄(一)(二)部分，丙○○在第一審之訴駁回。
秋聯金工業工程有限公司應再給付丙○○退休金新台幣貳萬陸仟參佰玖拾陸元及自民
國八十八年七月一日起至清償日止，按週年利率百分之五計算利息。
甲○○應給付丙○○老年給付新台幣肆拾玖萬貳仟零拾伍元，及自民國八十八年十一
月二十五日起至清償日止，按週年利率百分之五計算利息。其中肆拾陸萬貳仟伍佰拾
捌元本息，應與秋聯金工業工程有限公司連帶負擔。
丙○○、秋聯金工業工程有限公司、乙○○其餘之上訴均駁回。
第一、二審訴訟費用，由秋聯金工業工程有限公司負擔二分之一，乙○○負擔六分之
一，甲○○負擔六分一，餘由丙○○負擔。
本判決第三、四項所命給付，丙○○以新台幣捌仟柒佰元、壹拾陸萬肆仟元為秋聯金
工業工程有限公司、甲○○供擔保，得假執行，但秋聯金工業工程有限公司、甲○○
如於假執行程序實施前，以新台幣貳萬陸仟參佰玖拾陸元、肆拾陸萬貳仟伍佰拾捌元
預供擔保，得免為假執行。
    事    實
甲、上訴人丙○○方面：
一、聲明：
    (一)原判決不利於丙○○部分廢棄。
    (二)右廢棄部分，秋聯金工業工程有限公司（下稱秋聯金公司）應再給付丙○○新
      台幣（下同）四萬七千四百九十六元及自民國八十八年七月一日起至清償日止
      按週年利率百分之五計算利息。
    (三)第一項廢棄部分，秋聯金工業工程有限公司（以下簡稱秋聯金公司）、乙○○
      應再連帶給付丙○○七萬一千七百七十八元及自八十八年十一月二十五日起至
      清償日止，按年息百分之五計算之利息。又甲○○應與秋聯金公司、乙○○連
      帶給付丙○○一百零四萬五千一百九十元及自八十八年十一月二十五日起至清
      償日止，按週年利率百分之五計算利息。
    (四)願供擔保請准宣告假執行。
    (五)駁回秋聯金公司及乙○○之上訴。
二、陳述：除與原判決記載相同者外，補稱略以：
    (一)丙○○於六十一年十月一日起受僱於秋聯金公司任機械維修工作，且受秋聯金
      公司之指示派駐於遠東紡織公司新埔化纖維廠維修機器，而秋聯金公司於設立
      時起，其負責人即為甲○○，直至七十八年五月間始變更登記為乙○○，是以
      甲○○於其任負責人期間未為丙○○投保勞工保險，其自應與秋聯金公司及其
      現任負責人乙○○連帶負賠償責任。
    (二)秋聯金公司之前身係協昇工業社，丙○○自六十一年即受僱於協昇工業社。
三、證據：除援用第一審所提證據外，補提秋聯金公司變更登記事項卡，並聲請訊問
    證人彭火藤及函詢新竹縣政府及新竹市政府。
乙、上訴人秋聯金公司、乙○○：
一、聲明：
    (一)原判決不利於秋聯金公司、乙○○部分廢棄。
    (二)右廢棄部分，丙○○在第一審之訴及其假執行之聲請均駁回。
    (三)駁回丙○○之上訴。
    (四)如為不利之判決，願供擔保請准免為假執行宣告。
二、陳述：除與原判決記載相同者外，補稱略以：
    (一)秋聯金公司之前後任法定代理人甲○○、乙○○，其對於公司業務之執行並無
      違反法令之情事，故丙○○請求應負連帶賠償責任，顯有未合。
    (二)秋聯金公司不需設置發動機器，亦未辦理工廠登記，自無工廠法及台灣省工廠
      工人退休規則之適用。
    (三)證人羅美文係勞動黨之主席及丙○○推選本件之調解委員，因而其證言難免偏
      頗，又證人彭火藤及林獻宗之證言亦與丙○○所述多有矛盾之處，均不足採。
    (四)秋聯金公司自認少付予丙○○二十三萬五千三百七十八元，即勞保局給付之老
      年給付，並自認八十六年五月三十日至八十七年七月二十二日中斷保險。
三、證據：援用第一審所提證據。
丙：被上訴人甲○○部分：
一、聲明：駁回丙○○之上訴。
二、陳述：除與原判決記載相同者外，餘同秋聯金公司、乙○○（以下簡稱秋聯金公
    司等三人）
丁、本院依職權函行政院勞保局。
    理    由
一、本件丙○○主張於六十一年十月一日起受僱於秋聯金公司之前身協昇工業社，任
    機械維修之工作，並派駐於遠東纖維公司新埔化纖廠維修機器，其間曾於六十八
    年十月一日至七十年三月因故離職，嗣於七十年四月一日復再回秋聯金公司任職
    至八十八年五月二十八日屆齡退休時，詎秋聯金公司竟拒絕給付退休金，且斯時
    發現秋聯金公司並未持續為丙○○辦理勞保，遲至七十四年七月十二日始為丙○
    ○辦理，且工資每月平均三萬多元以多報少為每月一萬多元，致損失中間差額，
    計退休金之工作年資部分，丙○○請求自七十年四月一日計算至八十八年五月底
    止計十八年二月，其中七十年四月一日起至七十三年七月三十一日計三年四月，
    依台灣省工廠工人退休規則（以下簡稱退休規則）第九條、第十條之規定，依退
    休前三個月平均工資三萬八千五百八十三元計算，共七個基數，計三十七萬零八
    十一元。七十三年八月一日起至八十八年五月底止，工作年資十四年十個月，則
    依勞動基準法（以下簡稱勞基法）第五十五條規定請求依退休前六個月平均工資
    三萬四千九百十二元計算二十七個基數，計九十四萬二千六百二十四元，合計退
    休金部分共計一百二十一萬二千七百零五元及自八十八年七月一日起之法定遲延
    利息。又秋聯金公司未為丙○○辦理投保手續，而遲至七十四年七月十二日始為
    丙○○投保，且於八十六年五月三十日至八十七年七月二十二日又中斷保險，而
    七十四年七月後雖有投保，但投保薪資僅有一萬多，丙○○依勞工保險條例第五
    十九條規定年資二十六年八個月，本可領三十五個平均月投保薪資，依丙○○月
    投保薪資三萬五千八百八十九元，丙○○本可領取之老年給付為一百二十五萬六
    千一百十五元，扣除實際領取二十一萬零九百二十五元，差額一百零四萬五千一
    百九十元，自得請求秋聯金公司賠償（丙○○請求老年給付部分，於原審已減縮
    為一百零四萬五千一百九十元，詎原審理由欄第一項仍記載為一百十八萬八千七
    百四十六元，顯有所誤，附此敘明）。秋聯金公司於七十八年五月間變更登記負
    責人為乙○○，於丙○○辦理退休時亦未給付予丙○○退休金，是以秋聯金公司
    現任乙○○及其前任負責人甲○○，其等就執行業務，未為丙○○辦理勞保，顯
    有疏失，自應與秋聯金公司負連帶賠償責任，爰請求秋聯金公司應給付丙○○退
    休金一百二十一萬二千七百零五元，及自八十八年七月一日起至清償日止之法定
    利息。秋聯金公司、乙○○、甲○○應連帶給付丙○○老年給付一百零四萬五千
    一百九十元（原審判決秋聯金公司應給付丙○○退休金一百十六萬五千二百零九
    元及自八十八年七月一日起至清償日止之法定利息，駁回四萬七千四百九十六元
    本息部分，秋聯金公司、乙○○應連帶給付丙○○老年給付九十七萬三千四百十
    二元及自八十八年十一月二十五日起至清償日止之法定利息，駁回請求秋聯金公
    司、乙○○七萬一千七百七十八元部分及甲○○應與秋聯金公司、乙○○連帶給
    付一百零四萬五千一百九十元本息部分）。秋聯金公司等三人則以秋聯金公司於
    六十四年五月二日始設立登記，其登記之所營事業範圍並無設置發動機器，亦未
    辦理工廠登記，自無工廠法及台灣省工廠工人退休規則之適用，而丙○○係於七
    十四年七月十二日始受僱於秋聯金公司，擔任臨時工，其薪資僅每月一萬多元，
    秋聯金公司並無以多報少之情事，且秋聯金公司已給付予丙○○二十一萬零九百
    三十五元即勞保局給付之老年給付，故其請求差額顯無理由。又甲○○、乙○○
    雖為秋聯金公司之前後任負責人，然對於公司業務之執行均無違反法令之情事，
    故應無連帶賠償之責任等語，資為抗辯。
二、丙○○主張前揭事實，固據提出新竹縣政府勞資爭議調解紀錄、薪資袋三十六紙
    、異動資料二件、老年給付表為證（見原審卷第十三至二九頁），惟為秋聯金公
    司等三人否認，經查：
  (一)勞工保險老年給付之差額部分：丙○○主張其自六十一年十月一日起即受僱於甲
    ○○經營協昇工業社，甲○○理應為丙○○辦理勞工保險，詎甲○○並未依法辦
    理，迄甲○○重組秋聯金公司、及乙○○續任秋聯金公司之董事，亦未為丙○○
    加入勞工保險等情。秋聯金公司等三人否認丙○○任職協昇工業社，抗辯稱丙○
    ○係迄七十四年七月十二日始至秋聯金公司任職。經查：
  1.協昇工業社係六十二年一月二十五日始為設立登記，此有協昇工業社營利事業登
    記證附卷足佐（見本院卷第九二頁），參酌證人彭火藤證稱：「丙○○是在協昇
    工業社辦理事業登記後，約隔六個月後至協昇工業社工作，我是在協昇工業社成
    立時之六十二年一月即到職，協昇工業社在二年後再變成秋聯金工業工程有限公
    司」（見本院卷第九七頁），及證人彭火藤於原審復證稱：「丙○○之前在協興
    工業社（按應係協昇工業社之誤，下同）工作，後工業社於六十四年至六十五年
    間改秋聯金公司，丙○○在工業社時就在那裡工作了，我之前是協興工業社的股
    東，改公司後我就退股了，我退股時丙○○先生還是繼續在那裡工作」（見原審
    卷第七六頁），證人林獻宗證稱：「我與丙○○曾經同事，但七十七年我就離職
    了，我進公司時丙○○就在那裡了，丙○○在七十年時有離職一年多。．．．他
    （按係丙○○）確實有離職一年多，因當時我還在公司，確實有離職過一年多」
    （見原審卷第七六頁正、反面），且秋聯金公司自六十三年七月二十三日即設立
    登記，有秋聯金公司變更登記事項卡附卷足憑（見本院卷第十六頁），是丙○○
    主張其確曾任職於協昇工業社，並於秋聯金公司設立後繼續受僱於秋聯金公司，
    其間曾於六十八年十月一日至七十年三月因故離職，嗣於七十年四月一日復再回
    秋聯金公司任職至八十八年五月底屆齡退休，應可採信。參酌證人羅美文證稱：
    「丙○○勞資糾紛我是他調解委員，在調解委員時出席的是乙○○、甲○○出席
    ，在新竹縣輪胎職業公會，有調解一次，被告者有出席，第二次是在竹北市公所
    調解委員會，第三次是縣府勞資爭議調解委員會，當時只有乙○○出席，第一次
    應付之退休金，甲○○與乙○○為父子，他們都沒有反駁他只強調他的公司不適
    用勞基法，當時年資肯定都未曾質疑過，前兩次重點都是企業社不適用勞基法，
    第三次的爭議在平均工資有質疑，依勞基法計算工資有疑問他說他們要再查，他
    們從未質疑丙○○之年資。．．．就我所知持續的時間應該在六十一年間開始就
    在秋聯金公司正式上班，我是在調解交談的過程中瞭解，是甲○○先生說明的。
    」（見原審卷第六五頁正、反面）足證丙○○應係協昇工業社設立登記後六個月
    即六十二年七月二十五日始受僱於協昇工業社，並於秋聯金公司設立即六十三年
    七月二十三日起繼續受僱迄六十八年九月三十日，再至七十年四月一日起受僱直
    至八十八年五月二十八日退休，丙○○主張自六十一年十月即受僱協昇工業社，
    秋聯金公司抗辯丙○○自七十四年七月十二日始自秋聯金公司任職云云，均不足
    採。
  2.丙○○主張甲○○經營協昇工業社未為其辦理投保勞工老年保險，且秋聯金公司
    迄七十四年四月十二日始為丙○○辦保，八十六年五月三十日至八十七年七月二
    十二日復又中斷保險，甚且投保薪資以多報少，至丙○○僅領得勞保老年給付二
    十一萬零九百三十五元等情，業據提出勞工保險局被保險人異動資料乙件為證（
    見原審卷第二七頁），且有勞工保險局八十八年九月十四日八八保字第六０一六
    一八四號函附卷可按（見原審卷第五一頁、五二頁），復為秋聯金公司等三人所
    不爭執，堪信為真實。
  3.按勞工保險條例第十二條規定，雇主有為同法第八條範圍之勞工，辦理加入勞工
    保險之義務。雇主違反此義務，應依勞工保險條例第八十三條規定，受罰鍰處分
    ，勞工保險條例，屬行政法，雇主所負之義務，對主管機關言，係屬公法義務，
    惟保護勞工之基本目的，有私法上效果，核與修正前民法第一百八十四條第二項
    所稱「保護他人法律」相當，茲甲○○經營之協昇工業社、秋聯金公司應為丙○
    ○辦理加入勞工保險而怠於辦理，致丙○○無法領得應有之老年給付而受有損害
    ，依修正前民法第一百八十四條第二項規定，秋聯金公司自應負侵權行為責任。
    又民法第二十八條規定：「法人對於其董事或其他有代表權之人因執行職務所加
    於他人之損害，與該行為人連帶負賠償之責任。」查，秋聯金公司之首任董事為
    甲○○，迄七十八年五月二十七日已變更為乙○○，此有秋聯金公司之變更登記
    事項卡在卷可考（見本院卷第十六、十七頁、原審卷第五五、五六頁），核為公
    司員工辦理保險事務，應屬有限公司董事執行職務範圍，甲○○、乙○○應為丙
    ○○投保勞工保險，其消極不作為，致生損害於丙○○，則丙○○依民法第二十
    八條規定請求甲○○、乙○○負連帶賠償責任，亦應准許。茲丙○○得請求賠償
    之數額，計算如后：
    (1)按老年給付按被保險人退休之當月起前三年之平均月投保薪資計算；滿三年者
      ，按其實際投保年資之平均月投保薪資計算。本條例第十四條第一項所稱月薪
      資總額，以勞動基準法第二條第三款規定之工資為準；其每月收入不固定者，
      以最近三個月收入之平均為準；老年給付按退休前最近三年之月投保薪資合計
      額除以三十六計算。勞工保險條例第十四條第一項、勞工保險條例施行細則第
      三十二條第一項、第五十二條第一項定有明文。核丙○○退休前三年之薪資，
      詳如附表所示，有丙○○提出薪資袋在卷可參（證物外放），而丙○○每月薪
      資並不固定，則依前開標準計算其月投保薪資為三萬五千八百八十九元，其計
      算詳如附表所示。秋聯金公司等三人雖抗辯稱依勞工保險局八十八年九月十四
      日八八保承字第六０一六一八四號函所示（見原審卷第五一、五二頁），丙○
      ○月投保薪資為三萬四千三百十一元，惟細譯勞工保險局前開訪查計算之依據
      ，係由秋聯金公司單方提出薪資資料，核與丙○○提出前開薪資袋不甚符合，
      且其計算標準係自丙○○八十四年五月投保薪資起算，其中就於秋聯金公司中
      斷為丙○○投保期間八十六年五月三十日至八十七年七月二十二日應投保薪資
      部分，復未納入計算之依據，顯與勞工保險條例第十四條第一項、勞工保險條
      例第三十二條第一項計算標準不符，其自不得計算丙○○老年給付標準，秋聯
      金公司等三人抗辯稱丙○○之月投保薪資為三萬四千三百十一元，要無所據。
    (2)又被保險人依前條第一項規定請領老年給付者，其保險年資合計每滿一年按其
      平均月投保薪資，發給一個月老年給付；其保險年資合計超過十五年者，其超
      過部分，每滿一年發給二個月老年給付。但最高以四十五個月為限，滿半年者
      以一年計，勞工保險條例第五十九條定有明文。查丙○○自六十二年七月二十
      五日起任職協昇工業社，嗣繼續任職秋聯金公司至六十八年九月三十日止，共
      計六年二個月，嗣自七十年四月一日起迄八十八年五月二十八日止退休，計十
      八年二個月，依勞工保險條例第十二條規定，其投保年資併計為二十四年四個
      月，依前開標準計算，丙○○本得請求三十三個月老年給付即一百零七萬六千
      六百七十元（35889x33=0000000）。而丙○○已自勞工保險局受領二十一萬零
      九百二十五元，則丙○○因協昇工業社、秋聯金公司未辦理勞工保險所受之損
      害為九十七萬三千四百十二元（0000000-000000=973412），其中六十二年七
      月二十五日起至六十三年七月二十三日約計一年，係屬甲○○獨資經營協昇工
      業社部分，甲○○自應依一年即一個月部分三十三分之一比例分擔老年給付為
      二萬九千四百九十七元，其餘九十四萬三千九百十五元部分，由秋聯金公司負
      賠償責任。
    (3)關於秋聯金公司董事連帶賠償部分：查秋聯金公司之首任董事甲○○於六十三
      年七月二十三日就任，迄七十八年五月二十七日已變更為乙○○，已如前所述
      ，則甲○○、乙○○分別未為丙○○辦理保險（其中七十四年七月迄八十六年
      五月二十九日有投保，八十七年七月二十三日迄八十八年五月二十八日退休止
      有投保），則甲○○、乙○○應各就其執行職務期間，對丙○○所為侵權行為
      所生損害即九十四萬三千九百十五元（三十二個月基數），應與秋聯金公司負
      連帶賠償責任。按甲○○自六十三年七月二十三日就任董事，至七十八年五月
      二十七日止，共計十四年八月，以甲○○在任期間，丙○○得請求之老年給付
      為十五點六個月（丙○○於超過第十五年部分，八個月部分，應給予一年給二
      個月之基數，即【14x1】+【0.8x2】=15.6），其餘十六點四個月則為乙○○
      應賠償部分，甲○○、乙○○應賠償之比例為百分之四九、百分之五一，依此
      比例計算甲○○應賠償彭財能四十六萬二千五百十八元（943915x0.49=462518
      ），乙○○應賠償四十八萬一千三百九十七元（943915x0.51=481397）。
    (4)綜上，丙○○請求甲○○賠償老年給付二萬九千四百九十七元，請求秋聯金公
      司賠償老年給付九十四萬三千九百十五元，其中四十六萬二千五百十八元應由
      秋聯金公司與甲○○連帶賠償，其中四十八萬一千三百九十七元，由秋聯金公
      司與乙○○連帶賠償，於法有據，應予准許，丙○○逾此請求部分，為無理由
      。
  (二)退休金部分：
  1.丙○○主張其自六十一年起即受甲○○經營之協昇工業社僱用，固舉證人羅美文
    、彭火藤，雖為甲○○否認，但丙○○請求本件退休金及老年給付，均係從七十
    年四月一日起算，而協昇工業社於六十四二月二十四日即已註銷消滅，此有新竹
    縣政府九十年二月二十二日九十府建商字第一五六五五號函附卷可稽（見本院卷
    第九一頁），故而黃財是否受僱甲○○原經營協昇工業社，核與丙○○請求給付
    退休金部分無涉，合先敘明。
  2.丙○○主張自七十年四月一日起即受僱於秋聯金公司，惟為秋聯金公司等三人否
    認。查，依證人彭火藤、羅美文證言，丙○○自在六十二年七月二十五日即任職
    協昇工業社，並於秋聯金公司設立即六十三年七月二十三日起繼續受僱迄六十八
    年九月三十日，再至七十年四月一日起受僱直至八十八年五月二十八日退休，則
    丙○○請求退休給付自七十四年四月一日起算，自屬有據，秋聯金公司等三人抗
    辯稱丙○○自七十四年七月十二日始受僱秋聯金公司云云，無足可取。
  3.又秋聯金公司所營事業為：「一、各種機器五金工程、冷凍工程、冷熱作工程、
    起重工程、油漆工程、衛生工程配水管、瓦斯管及鏟管等之設計施工及有關各種
    材料買賣。二、各種機械金五金及另件製作及裝配業務。三、有關上開國內外廠
    商品之投標代銷代購及進出口業務。四、有關以上業務之經營及投資」，此有秋
    聯金公司變更登記事項卡附卷可按（見本院卷第十六頁）。而秋聯金公司有無退
    休規則之適用，經本院函詢新竹縣政府稱：「『按凡用發動機器之工廠均適用本
    法』『本法第一條所稱發動機器，係指凡能藉能量變化從事工作轉換工形態之機
    械構造。所稱工廠，係指凡僱用工作從事製造、加工、修理、解體等作業場所或
    事業場所。』『本規則所稱工廠及工人，係指工廠法施行細則所稱之工廠及工人
    』，工廠法第一條、工廠法施行細則第二條及退休規則第三條所明定，經查秋聯
    金工業工程有公司變更登記事項卡影本所載之所營事業『一、各種機器五金工程
    、冷凍工程、冷熱作工程、起重工程、油漆工程、衛生工程配水管、瓦斯管及鏟
    管等之設計施工及有關各種材料買賣。二、各種機械金五金及另件製作及裝配業
    務。』基此，依上揭規定該應有台灣省工廠工人退休規則之適用。」有新竹縣政
    府八十九年十月三十日八九府勞資字第一六一五九四號函附卷可考（見本院卷第
    五六頁），秋聯金公司抗辯稱其無退休規則之適用云云，無足可取。再者，秋聯
    金公司所營事業屬勞基法第三條第一項第三款機械設備製造修配之製造業，屬應
    適用勞基法之事業單位，故不論秋聯金公司與勞工所訂之勞動契約屬定期或不定
    期，均有勞基法之適用，秋聯金公司抗辯稱丙○○為臨時工，無勞基法之適用云
    云，要有所誤。況依丙○○之薪資表所示，係以工時總數即按日出勤計算薪資給
    付標準，並據證人彭火藤證明在卷（見本院卷第九八頁），且丙○○自七十年起
    即受僱於秋聯公司迄退休，如前所述，依勞基法施行細則第六條規定，臨時性、
    短期性工作之期間不得超過六個月，則丙○○受僱於秋聯金公司已十數載，顯非
    臨時工，秋聯金公司等三人抗辯丙○○為臨時工云云，顯無所據，不足為採。
  4.復按勞工工作年資自受僱之日起算，適用本法前之工作年資，其資遣費及退休金
    給與標準，依其當時應適用之法令規定計算；當時無法令可資適用者‧依各該事
    業單位自訂之規定或勞雇雙方之協商計算之。適用本法後之工作年資，其資遣費
    及退休金給與標準，依第十七條及第五十五條規定計算，勞基法第八十四條之二
    定有明文。本件丙○○自七十年四月一日起任職秋聯金公司，如前所述，則依前
    揭規定，丙○○在勞基法公布施行七十三年八月一日之工作年資，應依退休規則
    計算，勞基法公布施行後之年資，自應依同法第五十五條計算。依退休規則第九
    條第一款規定：「：：工作年資滿十五年者，應由工廠給與三十個基數之退休金
    ，工作年資超過十五年者，每逾一年增給半個基數之退休金，其賸餘年資滿半年
    者以一年計算，未滿半年者不計，合計最高以三十五個基數為限」；勞基法第五
    十五條第一項第一款規定：「：：工作年資，每滿一年給與兩個基數。但超過十
    五年之工作年資，每滿一年給與一個基數，最高總數以四十五個基數為限。未滿
    半年者以半年計；滿半年者以一年計」。核丙○○請求自七十年四月一日起至八
    十八年五月二十八日止之退休金，其退休金之基數，按工作年資，先後各依上開
    退休規則及勞動基準法計算，則七十年四月一日起至七十三年七月三十一日止之
    三年四個月之工作年資，係六個基數；七十三年八月一日至八十八年五月三十一
    日止之十四年十個月之工作年資，其中迄八十五年三月三十一日已滿十五年，此
    部分為二十四個基數，加上八十五年四月一日起至八十八年五月三十一日退休為
    三年二個月，計三點五個基數，合計二十七點五個基數。再依退休規則第十條第
    一項第一款規定：「退休金基數之計算方式如左：按月支薪者，以核准退休前三
    個月平均工資所得為準」。勞基法第二條第四款規定：「平均工資：謂計算事由
    發生之當日前六個月內所得工資總額除以該期間之總日數所得之金額。」查丙○
    ○於八十八年五月三十一日退休前之三個月平均工資為三萬八千五百八十三元（
    【38400+8500+37400+31450】/3=38583，元以下四捨五入，下同），前六個月平
    均薪資為三萬四千九百十二元（【384900+8500+37400+31450＋17000＋43350＋
    35700】/182日X30=34912），有丙○○提出薪資袋附卷可證，並為秋聯金公司等
    三人所不爭執，則依前揭規定計算丙○○退休金為：適用退休規則部分：二十三
    萬一千四百九十八元（38583X6=231498）。適用勞基法部分為九十六萬零八十元
    （34912X27.5=960080），共計一百十九萬一千五百七十八元（270081+925168=0
    000000）。
  5.綜上，丙○○得請求之退休金共計一百十九萬一千五百七十八元，丙○○於上開
    請求部分，為有理由，逾此部分請求，為無理由。
三、綜上所述，丙○○主張其於六十二年七月二十五日受僱於昇協工業社，並自六十
    三年七月二十三日起繼續受僱於秋聯金公司，迄六十八年九月三十日止，再至七
    十年四月一日起受僱直至八十八年五月二十八日退休，應可採信。秋聯金公司等
    三人抗辯稱丙○○自七十四年七月十二日始受僱秋聯金公司云云，要無足取。從
    而，丙○○請求秋聯金公司、甲○○連帶賠償老年給付四十六萬二千五百十八元
    ，秋聯金公司、乙○○連帶給付四十八萬一千三百九十七元，請求甲○○給付老
    年給付二萬九千四百九十七元，及均自起訴狀繕本送達（八十八年十一月二十四
    日）翌日即八十八年十一月二十五日起至清償日止，按週年利率百分之五計算法
    定遲延利息。請求秋聯金公司給付退休金一百十九萬一千五百七十八元，及依勞
    基法施行細則第二十九條第一項規定自退休金日起三十日（八十八年六月二十八
    日）後起算遲延利息即自八十八年七月一日起至清償日止，按週年利率百分之五
    計算法定遲延利息，為有理由，逾此部分請求為無理由。丙○○勝訴部分，兩造
    分別陳明願供擔保為准、免假執行宣告，經核於法並無不合，爰分別酌定相當擔
    保金額准許之。至丙○○敗訴部分，其假執行之聲請，失所依附，應併予駁回。
    原審就前開老年給付，判決秋聯金公司、乙○○應連帶給付九十七萬三千四百十
    二元本息，就給付退休金部分，判決秋聯金公司應給付一百十六萬五千二百零九
    元本息，並諭知以供擔保為條件之准、免假執行之宣告，而駁回丙○○其餘之訴
    。關於原審命秋聯金公司給付丙○○給付老年給付九十四萬三千九百十五元、退
    休金一百十六萬五千二百零九元，並就前開秋聯金應給付老年給付部分，判決乙
    ○○與秋聯金連帶給付四十八萬一千三百九十七元，核無不當。秋聯金公司、乙
    ○○就此部分上訴意指摘原判決此部分不當，求予廢棄，為無理由，應駁回其上
    訴。超過上開應准許部分，原審為乙○○、秋聯金公司敗訴之判決，並為假執行
    宣告，自有未洽，上訴意旨就此部分指摘原判決不當，求予廢棄改判，為有理由
    ，爰由本院將原判決此部分予以廢棄改判如主文第二項所示。至於丙○○上訴意
    旨請求秋聯金公司再給付二萬六千三百六十九元退休金、甲○○給付老年給付二
    萬九四百九十七元、四十六萬二千五百十八元，合計四十九萬二千零十五元，其
    中四十六萬二千五百十八元應與秋聯金公司連帶賠償為有理由，原判決就此部分
    為丙○○敗訴判決，自有未洽，丙○○就此部分指摘原判決不當，求予廢棄改判
    ，為有理由，爰由本院將原判決此部分予以廢棄改判如主文第三、四項所示，並
    為准、免假執行宣告。至逾上開應准許部分，原審為丙○○敗訴判決，並無違誤
    ，丙○○就此部分上訴，為無理由，應予駁回。
五、據上論結，本件兩造之上訴，均為一部有理由，一部無理由，依民事訴訟法第四
    百四十九條第一項、第四百五十條、第七十九條但書、第四百六十三條、第三百
    九十條第二項、第三百九十二條，判決如主文。
中      華      民      國    九十      年      四      月      十      日
                                勞工第三庭
                                    審判長法 官  張 劍 男
                                          法 官  蔡 芳 齡
                                          法 官  蘇 芹 英
右正本係照原本作成。
如不服本判決，應於收受送達後二十日內向本院提出上訴書狀，其未表明上訴理由者
，應於提出上訴後二十日內向本院補提理由書狀（均須按他造當事人之人數附繕本）
上訴時應提出委任律師或具有律師資格之人之委任狀；委任有律師資格者，另應附具
律師及格證書及釋明委任人與受任人有民事訴訟法第四百六十六條之一第一項但書或
第二項（詳附註）所定關係之釋明文書影本。
中      華      民      國      九十    年      四      月    十一      日
                                         書記官  黃    愛
附註：
民事訴訟法第四百六十六條之一（第一項、第二項）：
對於第二審判決上訴，上訴人應委任律師為訴訟代理人。但上訴人或其法定代理人具
有律師資格者，不在此限。
上訴人之配偶、三親等內之血親、二親等內之姻親，或上訴人為法人、中央或地方機
關時，其所屬專任人員具有律師資格並經法院認為適當者，亦得為第三審訴訟代理人


司法院資訊處製作；財團法人民間司法改革基金會備份。
